ACORDAO-COMPLETO-2522316

ACÓRDÃO 3151/2021 ATA 49/2021 - PLENÁRIO

VISTOS, relatados e discutidos estes autos, em que se aprecia, nesta fase processual, "pedido de reconsideração" interposto pela União dos Auditores Federais de Controle Externo - AUDITAR contra despacho que indeferiu o seu ingresso na qualidade de amicus curiae,
ACORDAM os Ministros do Tribunal de Contas da União, reunidos em sessão do Plenário, ante as razões expostas pelo Relator, em:
9.1. receber o "pedido de reconsideração" como agravo, uma vez preenchidos os requisitos de admissibilidade estabelecidos no art. 289 do RITCU, e dele não conhecer, haja vista a irrecorribilidade da decisão do relator que aprecia pedido de ingresso nos autos na condição de amicus curiae;
9.2. dar ciência desta deliberação ao recorrente.

Pedido de reconsideração interposto pela União dos Auditores Federais de Controle Externo  AUDITAR contra despacho que indeferiu o ingresso da referida entidade nos presentes autos na condição de amicus curiae.

não há.

3. Interessados/Responsáveis: não há.

13.1. Ministros presentes: Walton Alencar Rodrigues (na Presidência), Benjamin Zymler (Relator), Augusto Nardes, Aroldo Cedraz, Raimundo Carreiro, Bruno Dantas e Vital do Rêgo.
13.2. Ministro-Substituto convocado: Marcos Bemquerer Costa.
13.3. Ministro-Substituto presente: André Luís de Carvalho.

ACORDAO-COMPLETO-2567440

Acórdão 2763/2022 - Plenário

BENJAMIN ZYMLER

Trata-se de "pedido de reconsideração" interposto pela União dos Auditores Federais de Controle Externo - AUDITAR em que se pleiteia a reconsideração do despacho constante à peça 55 dos autos, na parte em que foi indeferido o seu pedido de ingresso nos autos na condição de amicus curiae.
	Sustenta a requerente, inicialmente, a possibilidade de processamento do presente pedido de reconsideração, por não se caracterizar como recurso, "uma vez que não é interposto ou levado ao conhecimento da parte superior, bem como não se submete a requisitos legais estritos. Assim, não cabe aqui discutir se seria cabível ou não o presente pedido de reconsideração, uma vez que a única vedação existente no ordenamento seria para recursos em sentido estrito".
	Aduz que "a legitimidade recursal do amicus curiae deve se dar em todos os casos em que o que estiver em jogo for o estabelecimento de uma decisão que tende a assumir o status de indexador jurisprudencial, como no presente caso. E que a irrecorribilidade sugerida pelo §1º do artigo 138 diz respeito à decisão que determina ou que defere a intervenção, não à que indefere pedido de convocação ou que indefere a sua intervenção". 
	Afirma que "o amicus curiae não serve tão somente para causas complexas e específicas. Ademais, não há necessidade, ainda, de que haja repercussão social da matéria tratada nos autos. O amicus curiae é instituto que visa pluralizar o debate de matérias que possuem nítida transcendência na lide, como no presente caso, isso porque trata-se de Portaria que regula o teletrabalho no âmbito do Tribunal decorrente de situação antes nunca vista no Tribunal, pandemia".
	Segundo alega, "basta que o Requerente preencha um dos requisitos para admissão do amicus curiae e, no caso concreto, é certo que há RELEVÂNCIA NA MATÉRIA a ser discutida. Isso porque trata de uma Portaria em que muitos servidores passaram a ser submetidos, de certo que outros casos como o presente devem surgir no âmbito do TCU [...] O caso, por óbvio, possui transcendência da lide que não deve se limitar às partes interessadas, motivo ensejador da criação do instituto".
	Pleiteia, ao final, "o conhecimento e processamento do presente pedido de reconsideração, e, no mérito, que seja a decisão RECONSIDERADA para que possa a AUDITAR ser admitida nos autos como amicus curiae".
	É o Relatório.

Juliano Ricardo de Vasconcellos Costa Couto (13.802/OAB-DF), representando União dos Auditores Federais de Controle Externo; Juliano Ricardo de Vasconcellos Costa Couto (13.802/OAB-DF), representando Jorge Isper Abrahim Filho.

Não atuou.

ADMINISTRATIVO. "PEDIDO DE RECONSIDERAÇÃO" CONTRA DECISÃO QUE INDEFERIU O INGRESSO DA REQUERENTE NA CONDIÇÃO DE AMICUS CURIAE. INEXISTÊNCIA DE PREVISÃO LEGAL OU REGIMENTAL PARA A INTERPOSIÇÃO DE "PEDIDO DE RECONSIDERAÇÃO". RECEBIMENTO DA PEÇA COMO RECURSO DE AGRAVO. APLICAÇÃO DO PRINCÍPIO DA FUNGIBILIDADE RECURSAL. NÃO CONHECIMENTO DO RECURSO. IRRECORRIBIBILIDADE DA DECISÃO DO RELATOR QUE INDEFERE O INGRESSO DE TERCEIRO NA CONDIÇÃO DE AMICUS CURIAE. PRECEDENTES.

ADMINISTRATIVO (ADM)

Em julgamento, "pedido de reconsideração" interposto pela União dos Auditores Federais de Controle Externo - AUDITAR contra despacho que indeferiu o ingresso da referida entidade nos presentes autos na condição de amicus curiae.
2.	Trata-se, como se vê, de peça destinada a impugnar decisão anteriormente tomada pelo então relator do processo, Ministro-Substituto Marcos Bemquerer Costa (em substituição ao relator) que, fundamentadamente, entendeu não estarem preenchidos os requisitos legais necessários para a admissão da AUDITAR como amicus curiae no presente processo, sendo inegável, deste modo, em virtude das suas próprias características (voluntariedade e finalidade) , a natureza recursal do pedido formulado, pouco importando o nome que se lhe atribua.
3.	Posto isso, na sistemática processual adotada por esta Corte de Contas, seja por decorrência da Lei 8.443/1992, seja por decorrência do seu Regimento Interno, são cabíveis os seguintes recursos nos processos que tramitam perante este Tribunal:
Lei 8.443/1992
"Art. 32. De decisão proferida em processo de tomada ou prestação de contas cabem recursos de:
I - reconsideração;
II - embargos de declaração;
III - revisão.
Parágrafo único. Não se conhecerá de recurso interposto fora do prazo, salvo em razão da superveniência de fatos novos na forma prevista no Regimento Interno."
"Art. 48. De decisão proferida em processos concernentes às matérias de que tratam as Seções III e IV deste capítulo caberá pedido de reexame, que terá efeito suspensivo.
Parágrafo único. O pedido de reexame reger-se-á pelo disposto no parágrafo único do art. 32 e no art. 33 desta Lei."
RITCU
"Art. 277. Cabem os seguintes recursos nos processos do Tribunal:
I - recurso de reconsideração;
II - pedido de reexame;
III - embargos de declaração;
IV - recurso de revisão;
V - agravo."
4.	Da leitura dos dispositivos acima mencionados, verifica-se que não há previsão legal ou regimental para a interposição de "pedido de reconsideração" contra despacho exarado nos autos de processo administrativo em trâmite perante este Tribunal.
5.	De outro lado, tendo em vista os princípios da instrumentalidade das formas e do aproveitamento dos atos processuais (arts. 277 e 283 do CPC) , aplicáveis no âmbito deste Tribunal em decorrência do disposto no art. 15 do CPC e Súmula TCU 103, entendo ser o caso de se aplicar, no caso concreto, o princípio da fungibilidade recursal, para receber o "pedido de reconsideração" interposto como recurso de agravo, até porque interposto contra decisão de relator desfavorável ao requerente, tendo, ainda, sido observado o prazo de cinco dias previsto no art. 289 do RITCU, verbis:
"Art. 289. De despacho decisório do Presidente do Tribunal, de presidente de câmara ou do relator, desfavorável à parte, e da medida cautelar adotada com fundamento no art. 276 cabe agravo, no prazo de cinco dias, contados na forma do art. 183.
§ 1º. Interposto o agravo, o Presidente do Tribunal, o presidente de câmara ou o relator poderá reformar o seu despacho ou submeter o feito à apreciação do colegiado competente para o julgamento de mérito do processo.
§ 2º. Se o despacho agravado for do Presidente do Tribunal ou de presidente de câmara, o julgamento será, nos termos deste Regimento, presidido por seu substituto, computando-se o voto do presidente agravado.
§ 3º. Caso a decisão agravada seja do Tribunal, o relator do agravo será o mesmo que já atuava no processo ou o redator do acórdão recorrido, se este houver sido o autor da proposta de medida cautelar.
§ 4º. A critério do Presidente do Tribunal, do presidente de câmara ou do relator, conforme o caso, poderá ser conferido efeito suspensivo ao agravo.
§ 5º. Interposto agravo contra acórdão proferido em processo relatado por ministro-substituto convocado, este permanece vinculado ao respectivo processo."  (grifos acrescidos) .
6.	Admito, portanto, o processamento do "pedido de reconsideração" como agravo, e dele não o conheço.
7.	É que, muito embora seja admissível o ingresso de associação e outros entes representativos em processos que aqui tramitam, na condição de amicus curiae, a jurisprudência deste Tribunal se firmou no sentido da irrecorribilidade da decisão do relator que indefere pedido de participação no processo nesta condição, consoante o disposto no art. 138, caput¸ do CPC, de aplicação subsidiária e supletiva nesta Corte de Contas.
8.	Veja-se, a propósito, os seguintes precedentes do Plenário deste Tribunal, extraídos de sua jurisprudência selecionada:
"Amicus curiae e 'parte interessada' são categorias jurídico-processuais distintas. O 'amigo da corte' não é parte e não tem legitimidade para interposição de recursos, ao contrário do interessado (arts. 144 e 146 do Regimento Interno do TCU) , em processos de controle externo."  (Acórdão 2881/2013-TCU-Plenário, Relator Ministro-Substituto Weder de Oliveira) .

"Não há direito subjetivo de órgão ou entidade, estatal ou não, de participar do processo na qualidade de amicus curiae. A convocação ou a aceitação de entidade para auxiliar o TCU, nessa condição jurídica, fornecendo subsídios técnicos para a formação do juízo de mérito, é faculdade exclusiva do relator, que preside o processo."  (Acórdão 1550/2017-TCU-Plenário, Relator Ministro Walton Alencar Rodrigues) .

"Não cabe recurso contra decisão que indefere pedido de participação de amicus curiae no processo, consoante o art. 138, caput, da Lei 13.105/2015 (CPC) , de aplicação subsidiária e supletiva no TCU."  (Acórdão 1981/2017-TCU-Plenário, Relator Ministro Weder de Oliveira) .
9.	Outro não é o entendimento do Supremo Tribunal Federal sobre a matéria:
"AGRAVO REGIMENTAL NO RECURSO EXTRAORDINÁRIO. PROCESSO SUBJETIVO. PEDIDO DE INGRESSO COMO AMICUS CURIAE. INTERESSE INSTITUCIONAL COLABORATIVO E DEMOCRÁTICO. INDEFERIMENTO. AUSÊNCIA DE LESIVIDADE JURÍDICA. IRRECORRIBILIDADE. ART. 138 DO CPC. AGRAVO NÃO CONHECIDO.
1. Cabe ao amicus oferecer sua opinião sobre a causa, sobretudo nas questões técnico-jurídicas de maior complexidade. Assim, a tradução literal para "amigo da corte", ainda que possa ser insuficiente para expressar o papel que desempenha, bem sintetiza a razão de ser eminentemente colaborativa do instituto.
2. O instituto do amicus curiae, historicamente, caracterizava-se pela presunção de neutralidade de sua manifestação, tanto na experiência romano-germânica, quanto na tradição anglo-saxônica.
3. Aos amici cabia apresentar elementos de fato e de direito que, por qualquer razão, escapassem do conhecimento dos juízes, assegurando a paridade de armas entre as partes, atuando de forma presumidamente imparcial.
4. A experiência norte-americana demonstra que os amici curiae ao longo do tempo perderam sua presumida imparcialidade (SORENSON, Nancy Bage, The Ethical Implications of Amicus Briefs, 30 St. Mary's L.J. 1225-1226. 1999) .
5. A Suprema Corte americana alterou sua Rule 37 com o fito de clarificar quais os aspectos aptos a justificar a atuação da figura, independentemente de seus eventuais interesses: '1. A manifestação de amicus curiae que chame a atenção do Tribunal para uma questão relevante que ainda não tenha sido comunicada pelas partes pode ser de grande ajuda para o Tribunal. A manifestação de amicus curiae que não sirva a este propósito sobrecarrega o Tribunal, e sua juntada não é recomendável. A manifestação de amicus curiae pode ser apresentada apenas por um advogado admitido a praticar perante este Tribunal, conforme previsto na regra 5.' (Rules of The Supreme Court of The United States. Part VII. Rule 37. Brief for an Amicus Curiae) 
6. A doutrina do tema reconhece que há uma multiplicidade de interesses a orientar a atuação do colaborador da Corte, o que não macula a ratio essendi da participação. O eventual interesse individual não pode ser o fundamento a justificar seu ingresso; não se confundindo com o interesse tipicamente subjetivado das partes, nem com o interesse institucional, de viés colaborativo e democrático, que constitui o amicus como um representante da sociedade. (SCARPINELLA BUENO, Cássio. Amicus Curiae no Processo Civil brasileiro: um terceiro enigmático. 2012. p. 121-122) .
7. O amicus curiae presta sua potencial contribuição com a jurisdição, mas não se submete à sucumbência - nem genérica, nem específica - apta a ensejar o interesse de recorrer da decisão que, apreciando o pedido de ingresso, não vislumbra aptidão contributiva suficiente para a participação no caso concreto. A manifestação do amicus não pode ser imposta à Corte, como um inimigo da Corte.
8. O ingresso do amicus curiae, a par do enquadramento nos pressupostos legais estabelecidos Código de Processo Civil - notadamente que a causa seja relevante, o tema bastante específico ou tenha sido reconhecida a repercussão geral -, pode eventualmente ser obstado em nome do bom funcionamento da jurisdição, conforme o crivo do relator, mercê não apenas de o destinatário da colaboração do amicus curiae ser a Corte, mas também das balizas impostas pelas normas processuais, dentre as quais a de conduzir o processo com eficiência e celeridade, consoante a análise do binômio necessidade-representatividade.
9. O legislador expressamente restringiu a recorribilidade do amicus curiae às hipóteses de oposição de embargos de declaração e da decisão que julgar o incidente de resolução de demandas repetitivas, conforme explicita o artigo 138 do CPC/15, ponderados os riscos e custos processuais.
10. É que o amicus curiae não se agrega à relação processual, por isso não exsurge para ele uma expectativa de resultado ou mesmo uma lesividade jurídica a ensejar a recorribilidade da denegação de seu ingresso. O status de amicus encerra-se no momento em que se esgota - ou se afere inexistir - sua potencialidade de contribuição ou sugestão (COVEY, Frank. Amicus Curiae: Friend of The Court. 9 DePaul Law Review, nº 30. 1959, p. 30) .
11. A irrecorribilidade da decisão do Relator que denega o ingresso de terceiro na condição de amicus curiae em processo subjetivo impede a cognoscibilidade do recurso sub examine, máxime porque a possibilidade de impugnação de decisão negativa em controle subjetivo encontra óbice (i) na própria ratio essendi da participação do colaborador da Corte; e (ii) na vontade democrática exposta na legislação processual que disciplina a matéria.
12. Agravo regimental não conhecido."  (RE 602584 AgR/DF, Relator p/ acórdão Ministro Luiz Fux, in DJe 20-03-2020 - grifos acrescidos) .
Ante o exposto, VOTO por que seja adotada a deliberação que ora submeto à apreciação deste Plenário.
TCU, Sala das Sessões, em 15 de dezembro de 2021.
BENJAMIN ZYMLER 
Relator